最　高　行　政　法　院　判　決　　　　　　　　　　　九十三年度判字第二三號
　　上　訴　人　乙○○
　　被 上訴 人　行政院公共工程委員會
　　代　表　人　甲○○
右當事人間因考試事件，上訴人對於中華民國九十一年十月二十九日臺北高等行政法
院九十年度訴字第六九六一號判決，提起上訴，本院判決如左：
　　主  文
上訴駁回。
上訴審訴訟費用由上訴人負擔。
　　理  由
一、上訴人為公共工程品質管理訓練班第IE8903期學員，於民國九十年一月十二日參
    加代訓機構國立中興大學（下稱中興大學）舉行之期末綜合測驗筆試，經核定其
    成績為二十三分，不及格，無法發給結業證書。上訴人不服成績之評閱決定，以
    考試有Ａ、Ｂ、Ｃ三種試卷，其中又有新舊之分，伊應使用新教材Ａ卷，惟監考
    官卻錯發予伊舊試題Ａ卷，電腦閱卷以新教材Ａ卷標準答案核對，導致成績不及
    格，請以舊教材標準答案重行辦理閱卷，向被上訴人提出陳情。案經被上訴人以
    九十年四月四日（九十）工程管字第九○○一一○二六號函復上訴人，略以被上
    訴人為防範試題外洩，該次考試試卷已於收回後銷毀，並未保存；經查，考場均
    係依考試程序進行，並無錯誤發生，對於上訴人所述有發錯考卷之情事，查無證
    據可資證明；對於上訴人要求以舊教材標準答案辦理閱卷乙節，亦無依據辦理等
    語。上訴人復以考試座位編排錯綜，新舊考生混雜，試卷分別由中興大學助教及
    監考官發給，並不保證未錯發試卷。被上訴人未依檔案管理保存年限規定，保存
    試卷，不無疏失，再向被上訴人、行政院及考試院提出陳情。嗣被上訴人以九十
    年四月三十日（九十）工程管字第00000000號函復略以：上訴人所述各
    節，經查與事實不符。請依規定參加補考，以維權益等語。上訴人以被上訴人既
    自毀證據並承認疏失，惟不思補救之道，反強迫其重考，難令心服，再次向被上
    訴人、行政院秘書處及中興大學土木系品管班陳情。被上訴人再以九十年五月十
    七日（九十）工程管字第九○○一六五二九號函復略以：「二、有關台端所述發
    錯試卷乙節，經查證當日考場作業情形如下：（一）因新舊考生座位混合編排，
    監考人員在分發試卷前，先請舊教材考生舉手，由中興大學助教協助分發舊材試
    題，發完舊教材試題後，新教材試題由該會監考人員分發。（二）所有考卷發完
    後，監考人員曾提醒應考學員注意考卷新舊有別，並詢問有沒有問題，當場並無
    學員質疑，方進行考試。三、上述考試作業過程並無發生錯誤，請台端仍依規定
    參加補考，以維個人權益」等語。上訴人不服被上訴人前開三次所為函復，提起
    訴願，經行政院為訴願不受理之決定。上訴人仍不服，遂提起本件訴訟。
二、上訴人於原審起訴主張略以：司法院院字第二八一○號解釋意旨，本案考試乃依
    採購法所為之考試且非技能檢定、術科測驗，既經被上訴人決定成績不及格，自
    屬行政處分，而非僅事實之說明而已。被上訴人辦理「公共工程品質管理訓練班
    」乃依「公共工程施工品質管理件業要點」辦理。該要點第一條即明定法源乃依
    政府採購法第七十條所訂定，且依第四條及第五條規定，上訴人為從事監工工作
    而受其約束之人，倘上訴人之陳情查證屬實則早已取得證照而擔任此項工作。惟
    被上訴人在三次回函第九○一一○二六號函說明二稱試卷收回後即予銷毀並未保
    存，此已違反檔案法第十二條第一項之規定，被上訴人未思補救上訴人所失權益
    ，反而一再命上訴人補考，實有欠公允。況依交通部郵政總局九十年十二月二十
    日技00000000字第○一六號函示，上訴人因被上訴人違法不當處分致無
    法取得證照，不能擔任監工職務，已損害上訴人權益及工作權。故上訴人依訴願
    法第一條、第三條規定，認為被上訴人上開三次回函係行政處分，其違法及不當
    行政處分已損害上訴人權利及法律上利益，而提起訴願，自屬合法。再者，上訴
    人參加被上訴人主辦、中興大學代訓之「公共工程品質管理訓練班」IE8903期（
    新教材）期末測驗，由於考試當天共有8901、8902期（舊教材）及8903期（新教
    材）考生同在一試場應試，因座位表編排錯綜，分發試卷相當混亂即耗費十六分
    鐘，經學員抗議，才延後二十分鐘考試。檢附考場座位表及簽到表，顯示上訴人
    並無坐錯位置，且係應考新教材試卷。被上訴人所發為舊教材Ａ卷，而電腦答案
    卡填註8903期（新教材）Ａ卷，致考試不及格，此為監考官之疏失造成。上訴人
    依規定在試卷第一張填上姓名、學號，被上訴人可調閱試卷即可知道是否有發錯
    試卷，即使試卷燒毀亦可將上訴人答案卡核對舊教材Ａ卷的標準答案，看分數變
    化情形即可獲得印證。由於新、舊教材試卷各分Ａ、Ｂ、Ｃ共六種試卷，各試卷
    上又無新、舊試卷之標示，上訴人雖分得Ａ試卷，卻無從分辨是否為新或舊教材
    試卷，只聽從監考官在試卷上填上姓名及學號和在電腦答案卡上填上姓名、期別
    （IE8903）、Ａ卷等字。因新舊材性質相近且相通，考試當時並未察覺有異，試
    後與其他學員討論似乎無法進入對方話題，直至成績公佈僅得二十三分，再與同
    考新教材Ａ卷之陳姓學員討論，始知監考官發錯試卷所致。上訴人向中興大學複
    查成績外，並於九十年一月二十九日、三月二十七日及五月四日三次向被上訴人
    及行政院陳情。被上訴人雖承認行政疏失，卻不思補救之道，卻一再命上訴人補
    考，令人無法甘服。試卷係由監考官直接發給，豈有將發錯試卷責任由考生負責
    的道理？上訴人考前看過考古題，應試時頗覺試題生澀，但因新、舊教材雖內容
    不儘相同，道理仍然相通。同一試場不同試題，縱使發錯試卷，只要及格即應發
    給證照。被上訴人答辯稱上訴人在答案卡之右上方註明「舊」字，查該「舊」的
    簡體字並非上訴人所寫顯然是被上訴人所屬人員偽造，該涉嫌偽造文書部分已向
    臺灣臺北地方法院檢察署提出刑事告訴。又被上訴人答辯稱「考場須知賦予考生
    先核對試卷有無錯誤之義務，上訴人顯已違反考場規則。上訴人是否於應試當時
    即已發覺有誤而不願表明，或係於監考人員發卷時，故為錯誤之表示，並企圖誤
    導閱卷人員以舊教材答案核閱其試卷」等語，惟豈有考生知道發錯試卷卻不表明
    ，而故為錯誤引導閱卷人員之理？被上訴人所言不合邏輯且悖離常理，不足採信
    。上訴人從事工程設計、監工二十年，是專業工程人員，同期受訓非專業的學員
    其或五、六十歲的前輩皆可輕易考過，豈有大學程度的專業人員不及格且分數低
    的離譜之理？由此可知，上訴人並非隨意訴訟，是請求將上訴人之電腦答案卡與
    被上訴人舊教材Ａ卷標準答案核對或同考舊教材Ａ卷考生之電腦答案卡相互比對
    ，即可論斷是非。若及格應補發證書，若不及格亦可釋疑。爰請判決撤銷訴願決
    定及原處分等語。
三、被上訴人則略以：（一）程序部份：本件被上訴人（九十）工程管字第九○○一
    一○二六號、第00000000號及第九○○九一六五二九號函，僅屬單純之
    事實敘述或理由說明，自非屬行政處分，上訴人自不得提起行政訴訟。（二）實
    體部分：為落實政府採購法第七十條工程採購品質管理及行政院頒「公共工程施
    工品質管理制度」之要求，被上訴人乃舉辦公共工程品質管理訓練課程。參加訓
    練者於訓練結束後，經核定成績及格者，並發給結業證書。本次考試雖為適用新
    教材與舊教材之考生一併於同一考場應試，惟為確保考試之公平性與正確性，被
    上訴人與代訓機構於座位之編排上，當期學員與補考學員之座位採間隔座，即第
    一、三、五、七、九、十一排（十一排最後一位除外）為IE8903期當期學員，適
    用新教材試卷。查本件上訴人座位在第一排第四位，應屬新教材應考學員；第二
    、四、六、八、十排及第十一排最後一位為補考學員，適用舊教材試卷，業經中
    興大學土木工程學系九十年七月三日九十興木字第○六七號書函陳明在卷，並有
    該次考試座位表及各應考學員親自簽名並確認座位無誤之考試簽到表等附卷可稽
    。本件上訴人座位於第一排，其右手邊第二排則為適用舊教材應試之考生，在應
    試者均係按考試座位表入座應試之情況下，不論係以新或舊教材應試，其試卷係
    逐排發放，若係試卷發放有誤，則將導致整排應試者之試卷均發錯之情況，況據
    前開中興大學來函及本次試場監考人員說明，於考試時間開始時，由中興大學負
    責班務之行政助理協助監考人員發放舊教材考卷，助理人員將舊教材試卷發予舊
    教材學員後，監考人員再將新教材試卷發予新教材學員，且為慎重起見，於分發
    試卷前，並先請適用舊教材應考之考生舉手，經監考人員逐一核對考生身分及答
    案卡填之卷號，並於發放考卷後，隨即詢問應試學員是否都拿到試題，有無任何
    問題等情事。故監考人員悉按中興大學品管班八十九年第三梯次學員手冊考場須
    知第三項、第七項規則行事，考卷應無發錯之情事，且應無上訴人所訴事實發生
    。經查上訴人於其答案卡上填列之期別代碼為適用新教材之考生，卻在答案卡之
    右上方註明有「舊」字，依上開考場須知，顯然賦予考生先核對試卷有無錯誤之
    義務，上訴人顯已違反考場規則。上訴人是否於應試當時即已發覺有誤而不願表
    明，或係於監考人員發卷時，故為錯誤之表示，並企圖誤導閱卷人員以舊教材答
    案核閱其試卷，均非無疑，況其稱係於試後始覺試卷有誤，惟卻於，原處分並無
    不合等語，應試時於答案卡上註明「舊」字，時間點上亦有前後矛盾之處等語，
    資為抗辯。
四、原審斟酌全辯論意旨及調查證據之結果，略以：按行政院公共工程委員會為落實
    政府採購法第七十條工程採購品質管理及行政院頒「公共工程施工品質管理制度
    」之規定，訂定公共工程施工品質管理作業要點。其第四點規定「機關辦理查核
    金額以上工程，應於工程契約內依工程規模及性質，明訂下列事項：（一）品管
    人員之資格、人數及其更換規定…」、第五點明定「前點品管人員，應接受工程
    會或其委託訓練機構辦理之公共工程品質管理訓練課程，並取得結業證書者擔任
    。第六點規定，「品管人員工作重點如下：（一）依據…訂定品質計畫書並據以
    推動實施。（二）執行內部品質稽核…」足見經依該要點規定受訓練課程並取得
    結業證書者，得擔任公共工程之品管人員，換言之，為取得一定資格之人員。本
    件被上訴人委託中興大學辦理前述品管人員之訓練課程及測驗，上訴人參加代訓
    機構中興大學舉行之期末綜合測驗筆試，經核定其成績如及格，經發給結業證書
    ，上訴人即可取得在公共工程擔任品管人員之資格，故上訴人對於期末測驗成績
    為不及格之評定不服請求以舊教材標準答案重行辦理閱卷，被上訴人以無依據辦
    理予以否准之處分，係被上訴人機關基於公權力措施而對外直接發生法律效果之
    單方行政行為，為行政處分。訴願決定認非行政處分而為不受理之決定，尚有未
    洽，惟既經上訴人同意逕由原審為裁判，自得予以審理。又上訴人不服成績之評
    定，請求另行評閱，被上訴人予以駁回，惟各該行政處分均未記載救濟期間，依
    行政程序法第九十八條第三項規定，上訴人於處分送達後一年內訴願，視為於法
    定期間內所為其訴願為合法，並此敘明。另按「認定事實，須憑證據，不得出於
    臆測，此項證據法則，自為行政訴訟所適用。」本院著有六十一年判字第七○號
    判例可參。上訴人主張其系爭考試之試卷雖已銷毀，但可將其答案卷與舊教材Ａ
    卷考題的標準答案核對，再行比較云云。惟查關於系爭考試測驗題，其題目有新
    、舊教材各Ａ、Ｂ、Ｃ三種，共六種試卷，為兩造所不爭執。被上訴人訴訟代理
    人即本件監考人陳盛奇到庭陳述上訴人即新考生之試卷係由其發卷，確實發給新
    教材試題，並無錯發情事，上訴人不服，請求將其答案卷與舊教材Ａ卷考題的標
    準答案核對。然查，測驗題之評分，必需試卷與答案卡核對，方能得到正確之結
    果，否則除非滿分，任何方式之核對，均無法認定監考人員所發試卷為錯誤。更
    況上訴人自承應試時覺得試題生澀，則其成績得低分不及格與經驗法則並不違背
    ，上訴人所主張不至於不及格云云，亦屬推測之詞。是本件既因系爭試卷已銷毀
    而無從查明事實，即無為實質審查之可能。另上訴人請求將上訴人之電腦答案卡
    與同考舊教材Ａ卷考生之電腦答案卡相互比對，即可論斷是非一節，姑不論本件
    除上訴人之答案卡因爭訟未結尚有保存，其餘考生答案卡亦已銷毀，業據被上訴
    人陳明在案，無從比對同考舊教材Ａ卷考生之電腦答案卡外，縱經比對，亦無法
    證明監考人有錯發考卷之事實，即無調閱之必要。至答案卡上右上角之簡體「舊
    」字，究為何人所寫？代表何意？縱經調查亦無助於本件試卷為何之原狀復原。
    至上訴人所爭執有關試卷銷毀之點，核僅係其時間適當與否，不生處分違法問題
    ，依行政訴訟法第一條規定，非審理範疇。從而，被上訴人原處分並無違誤。訴
    願決定為不受理之決定，雖有未洽，惟其結論相同，應予維持，因而駁回上訴人
    之訴。
五、本院經核原判決於法並無違誤。上訴意旨仍執前詞並主張原判決既認定本案係被
    上訴人基於公權力措施而對外直接發生法律效果之單方行政行為，訴願決定認非
    行政處分而為不受理決定，尚有未洽，並認訴願為合法，基於此，對於被上訴人
    於考試程序尚未結案前即燒毀試卷，甚至連其餘考生答案卡亦銷毀，致上訴人喪
    失復查成績機會及依據，權益嚴重受損，此亦為被上訴人所承認。本案處理過程
    已違反檔案法第十二條第一項規定及行政程序法第四條，因此原處分顯然違法且
    有重大瑕疵，依行政程序法第一百十條第七款規定應屬無效。上訴人所提證人證
    言，原審法院並未向任一學員查詢，且未調查考試當天狀況及試卷是否標示新舊
    字樣等情，被上訴人僅單方陳述卻無法提示證據。另證物（電腦答案卡）右上方
    寫有「舊」的簡體字，被上訴人皆無法提出合理說明，顯有隱情。原審法院在無
    法確認情況下遽為判決，顯有違證據法則。原判決認為「監考人陳盛奇到庭陳述
    ．．．確實發給新教材試題，並無錯發情事。」然卻無法提出「發對試卷」的證
    據；原判決認為「測驗題之評分，必須試卷與答案卡合對方能得到正確之結果．
    ．．均無法認定監考人員所發試卷為錯誤」。本次考試評分採電腦閱卡，並非人
    工閱卷，是不需要試卷與答案卡核對，原審法院可命被上訴人提供電腦儲存試題
    及答案之檔案磁片，將上訴人答案卡與當次考試的舊教材A卷核對，如成績由不
    及格變為及格，即可證明監考人確實發錯試卷；原判決認為「原告自承映事實覺
    得試題生澀，則其成績得低分不及格與經驗法則並不違背」，經驗法則乃屬個人
    體驗，並非事實，亦非證據。上訴人考試當時因試題與考古題甚雷同，是從未想
    到會有發錯試題之情形，再則，考試感覺並非一定考不及格，並非證據。被上訴
    人違反規定在考試三天後即燒毀試卷，並未保留復查成績所需時間，被上訴人既
    無法提出有利證據，原判決應為有利上訴人之判決。被上訴人歷次回函及代理人
    在原審法院答辯均不符合原審法院提示之證據法則，且有悖常理，不足採信。綜
    上所述，原判決顯有行政訴訟法第二百四十三條第三款及第六款違法事由，爰請
    廢棄原判決，並撤銷訴願決定及原處分等語。然查「公法上之爭議，除法律別有
    規定外，得依本法提起行政訴訟。」、「人民因中央或地方機關之違法行政處分
    ，認為損害其權利或法律上之利益，經依訴願法提起訴願而不服其決定，或提起
    訴願逾三個月不為決定，或延長訴願決定期間逾二個月不為決定者，得向高等行
    政法院提起撤銷訴訟。」、「人民因中央或地方機關對其依法申請之案件，予以
    駁回，認為其權利或法律上利益受違法損害者，經依訴願程序後，得向高等行政
    法院提起請求該機關應為行政處分或應為特定內容之行政處分之訴訟。」行政訴
    訟法第二條、第四條第一項及第五條第二項分別定有明文。而本件上訴人不服被
    上訴人前開三次所為函復，提起訴願，經行政院為訴願不受理之決定。上訴人仍
    不服，遂依行政訴訟法第四條第一項及第五條第二項規定提起本件行政訴訟，原
    審法院對本案自有管轄權。且原判決已敘明上訴人對於期末測驗成績為不及格之
    評定不服請求以舊教材標準答案重行辦理閱卷，被上訴人以無依據辦理予以否准
    之處分，係被上訴人機關基於公權力措施而對外直接發生法律效果之單方行政行
    為，為行政處分，訴願決定認非行政處分而為不受理之決定，尚有未洽，惟既經
    上訴人同意逕由原審為裁判，自得予以審理等情。從而，原判決尚無行政訴訟法
    第二百四十三條第二項第三款「行政法院於權限之有無辨別不當或違背專屬管轄
    之規定者」之違法情形。況查原判決已就本件爭點即上訴人主張將其電腦答案卡
    與同考舊教材Ａ卷考生之電腦答案卡相互比對，即可論斷是非；及有關試卷銷毀
    之時點違法各節，為不可採等情。明確詳述其得心證之理由，有如前述。並與前
    開行政訴訟法及公共工程施工品質管理作業要點等法令規定要無不合，尚無判決
    不適用法規或適用不當之違法；亦難謂有判決不備理由或理由矛盾之違法，縱原
    審雖有未於判決中加以論斷者，惟尚不影響於判決之結果，與所謂判決不備理由
    之違法情形不相當。至於上訴人其餘訴稱各節，乃上訴人以其對法律上見解之歧
    異，就原審取捨證據、認定事實之職權行使，指摘其為不當，均無可採。綜上所
    述，上訴意旨指摘原判決違誤，求予廢棄，難認有理由，應予駁回。
據上論結，本件上訴為無理由，爰依行政訴訟法第二百五十五條第一項、第九十八條
第三項前段，判決如主文。
中　　華　　民　　國　　九十三　　　年　　　一　　　　月　　十五　　　　日
                    最 高 行 政 法 院  第 五 庭
                                審 判 長 法  官　　　徐　樹　海
                                         法  官　　　吳　錦　龍
                                         法  官　　　鄭　淑　貞
                                         法  官　　　林　家　惠
                                         法  官      林  茂  權
右  正  本  證  明  與  原  本  無  異
　　　　　　　　　　　　　　　　　　　　 法院書記官　王　褔　瀛
中　　華　　民　　國　　九十三　　　年　　　一　　　　月　　　十五　　　日
